臺灣臺北地方法院民事判決
110年度建字第66號
原      告  立得室內裝修工程有限公司

法定代理人  王晟譯  
訴訟代理人  陳宜新律師
被      告  羅志    
訴訟代理人  林凱律師
            林宜萍律師
上列當事人間請求給付工程款事件，本院於民國111年1月28日言
詞辯論終結，判決如下：
    主      文
原告之訴及假執行之聲請均駁回。
訴訟費用由原告負擔。
    事實及理由
壹、程序部分：
    按訴狀送達後，原告不得將原訴變更或追加他訴；但請求之
    基礎事實同一者、擴張或減縮應受判決事項之聲明者，不在
    此限，民事訴訟法第255條第1項第2款、第3款定有明文。查
    ，原告起訴時主張其為訴外人唐埕國際室內裝修設計工程有
    限公司（下稱唐埕公司）之下包，負責施作被告位於臺北市
    ○○區○○○路00號6樓房屋（下稱系爭房屋）之室內裝修工程，
    但被告於工程期間與其另行成立追加工程承攬契約，惟並未
    付款，而依兩造間前開承攬契約關係，聲明請求：「被告應
    給付原告新臺幣（下同）149萬7,573元，及自民事聲請調解
    狀繕本送達翌日起至清償日止，按週年利率5％計算之利息。
    」（見本院109年度北司調字第1678號卷《下稱調字卷》第7頁
    ）；經多次變更聲明後，原告將原聲明減縮金額為先位聲明
    ，且追加依不當得利之法律關係為請求權，又追加依民法第
    242條及被告與唐埕公司間之承攬契約關係為其備位請求（
    見本院卷㈠第338頁，卷㈡第69-71、83-84頁），並變更聲明
    ：「先位聲明：㈠被告應給付原告135萬1,318元，及自民事
    聲請調解狀繕本送達翌日起至清償日止，按週年利率5％計算
    之利息。㈡原告願供擔保請准宣告假執行。備位聲明：㈠被告
    應給付被代位人唐埕公司135萬1,318元，及自民事準備㈡暨
    聲請調查證據狀送達翌日即110年8月26日起至清償日止，按
    週年利率5％計算之利息，並由原告代為受領。㈡原告願供擔
    保請准宣告假執行。」（見本院卷㈡第69-70頁）。經核原告
    所為追加假執行之聲請、備位聲明及請求權部分，其主張之
    事實與原起訴請求之基礎事實同一，且原請求之訴訟資料得
    以援用；至變更請求金額部分，係屬減縮應受判決事項之聲
    明，均與前揭規定相符，應予准許。
貳、實體部分：
一、原告主張：被告於民國107年6月間委託唐埕公司設計並由其
    承攬施作系爭房屋之室內裝修工程（下稱系爭工程），約定
    設計暨工程款合計500萬元；唐埕公司並將其中之部分工項
    交由伊分包承攬施作。於工程施作期間，因唐埕公司之負責
    人即訴外人許俊文無法取得聯繫，被告遂陸續指示伊施作如
    本判決附表一至五所示之追加工項（下稱系爭追加工程），
    並於108年4月17日透過通訊軟體對伊承諾追加工程款不會少
    給，要求伊完成施工等語，足見兩造已另行就系爭追加工程
    合意成立承攬契約。而系爭追加工程已於108年5月間全部完
    工，工程款總計135萬1,318元（細項如本判決附表一、附表
    二之「原告減縮後請求金額」欄位以及附表三至五所示，總
    金額計算如附表六「減縮後金額」所示），惟被告迄今分文
    未付，爰先位依兩造間系爭追加工程之承攬契約關係、不當
    得利之法律關係，請求被告清償上開積欠工程款。退步言，
    倘認系爭追加工程係由被告向唐埕公司定作，再由唐埕公司
    轉包由伊承攬，因伊對唐埕公司仍有135萬1,318元之系爭追
    加工程款債權未獲清償，且被告對唐埕公司除未給付系爭追
    加工程款項外，就系爭工程部分亦尚有200萬元工程款未為
    給付，伊爰依民法第242條規定，代位唐埕公司擇一就系爭
    工程或系爭追加工程未付款項，備位請求被告給付135萬1,3
    18元，並由伊代為受領前開款項等語。並聲明：㈠先位聲明
    ：⒈被告應給付原告135萬1,318元，及自民事聲請調解狀繕
    本送達翌日起至清償日止，按週年利率5％計算之利息。⒉原
    告願供擔保請准宣告假執行。㈡備位聲明：⒈被告應給付被代
    位人唐埕公司135萬1,318元，及自110年8月26日起至清償日
    止，按週年利率5％計算之利息，並由原告代為受領。⒉原告
    願供擔保請准宣告假執行。
二、被告則以：伊係與唐埕公司於107年6月簽立「室內裝修設計
    工程委託合約書」（下稱系爭工程契約）約定以工程費及設
    計暨監管服務費合計為500萬元將系爭房屋室內裝修工程交
    由唐埕公司承攬，嗣後雖變更部分工項，但唐埕公司就系爭
    工程契約報價單所載工項亦有部分未施作，雙方乃於108年5
    月完工前之際，協議就所有未施作工項以及變更追加之工項
    互不計算追加減，仍以原契約總價500萬元作為全部工程款
    結案。協議後伊於108年5月16日給付尾款100萬元予唐埕公
    司之負責人許俊文，與之前如附表七所示陸續給付予唐埕公
    司之款項合計，已經給付500萬元完畢，並未積欠唐埕公司
    任何款項。伊不爭執原告有施作系爭追加工程其中部分工項
    （詳見本判決附表一至附表五之「被告對於有施作此工項的
    意見」欄位），然伊並未就系爭追加工程與原告成立承攬契
    約，原告施工係因其與唐埕公司間有承攬契約關係，其已先
    對唐埕公司起訴請求給付系爭追加工程之工程款，業經鈞院
    以109年度建字第267號判決原告勝訴在案。又伊取得系爭追
    加工程裝修完成的利益係基於與唐埕公司間有系爭工程契約
    關係存在之法律上原因，並無不當得利可言，原告未取得系
    爭追加工程之工程款之損害自與伊無關等語，資為抗辯。並
    聲明：㈠原告之訴駁回。㈡若受不利判決，願供擔保，請准宣
    告免為假執行。
三、兩造不爭執之事項（見本院卷㈡第86頁）：
　㈠被告於107年6月12日與唐埕公司簽訂系爭工程契約，委託唐
    埕公司設計並由其承攬施作被告之系爭房屋之室內裝修工程
    （下稱系爭工程），雙方約定設計暨工程款合計500萬元。
　㈡唐埕公司有將其承攬系爭工程之部分工項分包由原告承攬施
    作。
　㈢被告於107年6月29日、同年8月14日、10月1日、10月25日及1
    08年5月16日有分別匯款50萬元、60萬元、50萬元、50萬元
    、100萬元予唐埕公司之負責人許俊文；另被告有委託訴外
    人楊凱甄分別於107年12月10日、同年12月17日、108年1月3
    日代理匯款75萬元、75萬元、50萬元至戶名為「李玫」之銀
    行帳戶。
　㈣原告之負責人於108年4月17日有透過通訊軟體與被告對話，
    其對話及通話內容如原證2所示。
　㈤如附表一至附表五所示之工項（下稱系爭追加工程），除被
    告尚有爭執之部分外，其餘工項原告均已於108年5月間施作
    完成。
　㈥原告前以其承攬唐埕公司位於系爭房屋址之室內裝修工程，
    約定工程總價含追加工程款項為584萬4,874元，但完工後唐
    埕公司尚積欠其396萬4,874元工程款未付為由，對唐埕公司
    起訴請求給付工程款，經本院以109年度建字第267號判決原
    告勝訴在案。
四、兩造之爭點（見本院卷㈡第86-87頁）：
  ㈠先位部分：
  ⒈兩造就系爭追加工程是否成立承攬契約關係？
　⒉如是，原告是否已全數施作完成？原告依兩造間系爭追加工
    程之承攬契約關係，請求被告給付工程款135萬1,318元，是
    否有據？
　⒊如否（未成立承攬契約），原告另依民法第179條請求被告返
    還135萬1,318元不當得利，是否有據？
  ㈡備位部分：　
　⒈被告就系爭工程或系爭追加工程是否仍有積欠唐埕公司工程
    款未付？如有，其金額為若干？
　⒉原告代位唐埕公司請求被告給付135萬1,318元，並由其代為
    受領前開款項，是否有據？
五、本院得心證之理由：
　㈠先位部分：
　⒈兩造就系爭追加工程並未成立承攬契約關係，該承攬契約關
    係存於原告與唐埕公司間：
　⑴按當事人主張有利於己之事實者，就其事實有舉證之責任，
    民事訴訟法第277條前段定有明文。次按民事訴訟如係由原
    告主張權利者，應先由原告負舉證之責，若原告先不能舉證
    ，以證實自己主張之事實為真實，則被告就其抗辯事實即令
    不能舉證，或其所舉證據尚有疵累，亦應駁回原告之請求；
    又請求履行債務之訴，除被告自認原告所主張債權發生原因
    之事實外，應先由原告就其主張此項事實，負舉證之責任，
    必須證明其為真實後，被告於其抗辯事實，始應負證明之責
    任，此為舉證責任分擔之原則。本件原告主張兩造就系爭追
    加工程成立如本判決附表一至五所示工項、數量、單價、複
    價之承攬契約關係等語，已為被告否認，依前開規定，應由
    原告就兩造對於附表一至附表五有成立承攬契約之意思表示
    合致等情，負舉證之責。
　⑵原告主張其於系爭房屋施作工程時，被告或通過微信、或在
    現場看心情指示原告追加施作工項，兩造間因此就系爭追加
    工程另行合意成立承攬契約關係云云，無非以原證1之估價
    單（內容即如本判決附表一至附表五工程名稱、單位、數量
    、單價、複價所示）以及兩造於108年4月17日、108年5月18
    日、108年6月21日致22日凌晨、108年6月24日等兩造溝通施
    工項目、工程進度與工程款之微信通話紀錄、通話錄音與譯
    文為據（見本院卷㈡第71-73頁）。惟查，原證1之估價單未
    經被告簽名，自難認其內容有經被告合意。且查，原告一開
    始到系爭房屋施作裝修工程之緣由，是因次承攬唐埕公司從
    系爭工程分包出來的工作，其是以唐埕公司所派工班的身分
    關係到系爭房屋施作工程等情，為兩造所不爭執。於前開層
    層分包工程的情形下，業主（於本件即為被告）對於到場實
    際施作裝修的工班工人究竟與承攬人（這裡指唐埕公司）間
    究竟是什麼關係，通常並不會深究。詳言之，對於業主而言
    ，不論來的工人與承攬人之契約關係為長期僱傭的員工、短
    期點工或次承攬人，都屬於承攬人所派遣之人員，其向現場
    工人指示變更或追加工項，即是向承攬人要求變更或追加工
    項的意思；若現場工人在接到業主變更或追加工項指示的當
    下，並未隨即於施工前或施工中表明無法按原契約施作，要
    求業主應與自己另外成立契約或另外付款給自己，業主通常
    並不會產生與現場承攬人所派工人另外成立一份承攬契約的
    意思。細觀兩造於108年4月17日、108年5月18日、108年6月
    21日、108年6月24日之微信通話紀錄、通話錄音與譯文分別
    為：
　①108年4月17日（見調字卷第29-31頁）
　　原告法定代理人（下簡稱E）：Vincent（即許俊文，見本院
    卷㈠第222頁第29至31行，以下同）說改的你都不會給錢是這
    樣嗎？
　　被告（下簡稱R）：（按，此留言為語音訊息）EASON我根本
    沒有說過這個話，他也從來沒有和我講這個事情，我覺得…
    這個人做事情這樣就很不誠實阿，他沒有跟我提過這個問題
    也沒和我談過這個問題，我覺得這個應該做的這個事情我們
    先做，後面的事情我相信我們會處理得很好的，好不好，因
    為有一些事情他也不跟進，甚麼東西他也要…他說日期要我
    姶他一點…我說好我再給他，我就講了啊我說對不對我19號
    回來，20號我希望可以交房子他說好那就謝謝，就這樣啦！
    沒有談論任何事情，好不好，你還是照進展做吧！我只能說
    一句你的工錢或是你應該做事情應該不會少給你的，好不好
    ！
　　R：這幾天進展怎樣？具體最快最靠譜哪天可以進傢具？
　②108年5月18日（見本院卷㈠第205-206頁）
　R：電工何時可以來收尾？⑴裝厨房的毛巾擦手架、切菜板架、
     掛架⑵主人房洗手盆左邊靠牆必須要改成一個插座、⑶調門
     鈴、對講機⑷主人房浴室裝轉動的化妝鏡，床頭上吸頂燈調
     換雙向開關、⑸洗衣房改水龍頭方向、調試防風設備的開關
     、客廳涼台和洗衣房吸頂燈換大瓦的燈泡。⑹客廁所補安裝
     玻璃架⑺全部衣櫃門浴室櫃門關閉太大聲要裝貼的軟墊，⑻
     客廳里的煙霧器供電！
　E：第二個要多一個插座有困難，不然上次就幫你改了。
　R：那一進主人房浴室左邊牆上的空白扦座蓋什麼用途？整個
     洗水盆台面沒有一個電源扦座，很不方便、刮鬍刀、電動
     牙刷都沒有地方可以扦扦電……可否請設法解決？
　E：那是以前電話的插座。要破壞！太麻煩了。　 
　③108年6月21日至翌日凌晨1時22分（見本院卷㈠第207頁）
　E：前天廚房的鋁拉門！打給我公司小姐Amber說沒收到尾款!
     燈具也是如此。
　E：
　R：把你的帳戶資料發給我……
　E：　（按，為原告帳戶資料） 　　　
　R：　（按，此為被告完成付款紀錄）　　
　④108年6月24日（見本院卷㈠第209頁）
　R：我已經收到你的律師存證信函了請問你們和Vincent的這個
     官司要打多久？另外廚櫃部分屬於原來合同內的項目，我
     的律師建議不要動！（因為有官司牽扯)廚櫃我現在提出的
     追加部分47600，我先付一半訂金25000，待完工了我馬上
     付清尾款22600。記住白色結晶鋼烤一定要光面的面板！（
     啞面的不要了）。
　E：廚具那我跟對方說，那窗簾部份呢？
　E：如果他不回應！那就很快。
　R：重做背景牆直貼部分的人工收費是否太高了？我再考慮一
     下……。
　　均無原告對於系爭追加工程提出報價而得到被告承諾之對話
    。於①108年4月17日的對話中，被告之回應僅在否認原告質
    問其曾向Vincent即唐埕公司負責人許俊文表示不給錢之事
    ，稱：「他沒有跟我提過這個問題也沒和我談過這個問題」
    等語，僅表達其當時尚未與唐埕公司就系爭工程有變更追加
    工項之工程款達成協議。此段對話雙方通篇沒有提到系爭追
    加工程之報價或是否要跳過唐埕公司而直接向原告付款的話
    題，被告最後雖稱「我只能說一句你的工錢或是你應該做事
    情『應該』不會少給你的，好不好！」，亦是不甚肯定的語氣
    ，難認此對話中被告有為任何承諾，遑論達成契約意思表示
    合致。②108年5月18日之對話更僅為單純溝通變更追加工項
    或修繕瑕疵，未見原告要求另行締約或報價，衡諸前述業主
    向次承攬人指示通常是向承攬人指示之意思的常情，難認此
    對話可證明被告有與原告締約之意思。至於③108年6月21日
    至翌日凌晨1時22分雖原告有提出「0000000＿樂群三路雜項
    追加請款單.xls」，然其已自承這筆請款與原證1（即系爭
    追加工程估價單）沒有關連，是另外的請款，被告有另外付
    這筆款項等語（見本院卷㈠第222頁），可見此段亦無從證明
    兩造間就系爭追加工程有契約關係。末查，④108年6月24日
    之對話最後以被告稱「再考慮一下……。」作結，亦未達成任
    何意思表示合致，無從為有利原告之認定。綜上，原告所提
    證據不足以證明其兩造間就系爭追加工程有承攬契約關係之
    主張。
　⑶復參酌原告提起本件訴訟前，已先主張就系爭追加工程對唐
    埕公司有承攬契約工程款請求權，在本院提起109年度建字
    第267號請求給付工程款之訴訟（下稱另案）並勝訴在案，
    其請求金額亦包含系爭追加工程之工程款等節，業據本院調
    閱前開民事訴訟卷宗，核對該卷第31頁至第39頁原告據以計
    算請款之估價單與原告於本件提出之原證1估價單相同無訛
    。而被告於108年5月16日給付100萬元尾款予唐埕公司許俊
    文後，未見唐埕公司有向被告追討之情形，被告抗辯原告施
    作系爭追加工程是與唐埕公司有承攬契約關係，而並非與被
    告有契約關係，而其已經於108年5月與唐埕公司協議就系爭
    工程契約變更追加部分不追加減工程款等語，可堪採信。
　⒉本件情形無從適用不當得利之規定：
　　按無法律上之原因而受利益，致他人受損害者，應返還其利
    益；雖有法律上之原因，而其後已不存在者，亦同，民法第
    179條固定有明文。惟本件原告支出勞費成本施作系爭追加
    工程係基於與唐埕公司之契約關係，被告受有變更追加工程
    施作完成之利益係因與唐埕公司約定系爭工程契約關係等情
    ，業如前述，各自支出與獲益均有法律上原因。且原告未取
    得系爭追加工程之工程款是唐埕公司未依約履行債務，並非
    不當得利受有損害之情形。原告主張被告受有不當得利致自
    己受損，被告應返還之云云，核屬無據。
　⒊從而，原告先位依承攬契約關係、不當得利之法律關係請求
    被告給付系爭追加工程工程款，均無理由。
　㈡備位部分：
　⒈按債務人怠於行使其權利時，債權人因保全債權，得以自己
    之名義，行使其權利，民法第242條前段定有明文。查，原
    告對唐埕公司有工程款債權可主張，為唐埕公司之債權人乙
    節，兩造雖無爭執（見三、兩造不爭執之事實第㈥點），然
    原告另主張被告積欠唐埕公司系爭工程契約工程款200萬元
    與系爭追加工程之追加工程款135萬1,318元等節，已為被告
    否認，自應由原告就被告仍積欠唐埕公司工程款等節負舉證
    之責。
　⒉查，被告抗辯其已經於108年5月與唐埕公司協議就系爭工程
    契約變更追加部分不追加減工程款等語，可堪採信，業如前
    述；原告就被告與唐埕公司間有另約定追加工程款乙節，並
    未舉證以實其說，是以，應認被告與唐埕公司間就系爭工程
    暨其追加減工項所約定總工程款僅有500萬元，此外並無其
    他追加工程款，合先敘明。
　⒊又查，被告抗辯其已經於如附表七所示日期、金額陸續給付5
    00萬元工程款給唐埕公司完畢等情，有臺灣土地銀行大直分
    行匯出被告匯款給許俊文之明細表4張以及被告委由楊凱甄
    代理匯款至戶名：「李玫」帳戶之匯款申請書3張影本附卷
    可稽（見本院卷㈠第43-55頁），且證人李玫到庭結證稱匯款
    申請書3張所載其名下帳戶實際使用人是其前夫許俊文等語
    （見本院卷㈡第7頁），足徵匯款至「李玫」帳戶之款項亦是
    給付許俊文之工程款，被告稱其已經清償500萬元工程款完
    畢，未積欠唐埕公司債務等語，堪信屬實。
　⒋原告另以系爭工程契約已約明給付工程款應匯款至許俊文名
    下合作金庫銀行三興分行帳戶（見本院卷㈠第41頁），但附
    表七項次5至7之3筆共計200萬元款項匯款至「李玫」帳戶，
    要非給付系爭工程契約之工程款云云為由爭執。惟契約之當
    事人隨時可以變更給付方式之約定，且證人李玫亦結證稱伊
    與被告並無生意往來，被告並沒有欠伊錢，伊對「楊凱甄」
    亦無印象等語（見本院卷㈡第6-7頁），可知被告與李玫間無
    任何債權債務關係，苟非應許俊文之要求改變匯入工程款之
    帳戶，被告當無從得知「李玫」之帳戶資料並為匯款。是以
    ，原告稱附表七項次5至7之3筆共計200萬元款項匯款不屬於
    給付系爭工程契約工程款云云，並不可採。
　⒌承前，被告已給付系爭工程契約包含變更追加減部分之工程
    款共計500萬元完畢，並未積欠唐埕公司工程款，唐埕公司
    對被告自無工程款債權可供原告代位請求，原告所為備位主
    張，於法不合，自無從准許。
六、綜上所述，原告先位主張兩造間就系爭追加工程有承攬契約
    關係、被告受有不當得利，備位主張被告積欠唐埕公司工程
    款其可代位請求云云，均未舉證以實其說，為不足取；被告
    抗辯其係與唐埕公司約定系爭工程契約並就變更追加減部分
    協議不追加減工程款，且已給付工程款完畢，兩造間就系爭
    追加工程無契約關係等語，為可採信。從而原告㈠先位依承
    攬契約關係、不當得利之法律關係，請求被告給付135萬1,3
    18元，及自民事聲請調解狀繕本送達翌日起至清償日止，按
    週年利率5％計算之利息，㈡備位依民法第242條規定，代位行
    使唐埕公司工程款請求權，請求被告給付唐埕公司135萬1,3
    18元，及自110年8月26日起至清償日止，按週年利率5％計算
    之利息，並由原告代為受領，均無理由，應予駁回。又原告
    之訴既經駁回，其所為假執行之聲請即失所附麗，爰一併駁
    回之。
七、本件事證已臻明確，兩造其餘攻擊防禦方法及證據，核與判
    決之結果不生影響，爰不一一論列，併此敘明。
八、訴訟費用負擔之依據：民事訴訟法第78條。
中　　華　　民　　國　　111 　年　　2 　　月　　18　　日
                  工程法庭    法  官  石珉千
以上正本係照原本作成。　　　　　　　　　　　　　　　　　
如對本判決上訴，須於判決送達後20日內向本院提出上訴狀。如
委任律師提起上訴者，應一併繳納上訴審裁判費。
中　　華　　民　　國　　111 　年　　2 　　月　　21　　日
　　　　　　　　　            書記官  徐嘉霙